最高法院民事判決　　　　　　　　　　　　　　　九十一年度台上字第一○○○號
　　上　訴　人　榮泰工程股份有限公司（原名稱榮泰工程有限公司）
　　法定代理人　陳永亮
　　訴訟代理人　呂達勇律師
　　被 上訴 人　甲○○
右當事人間請求給付承攬報酬事件，上訴人對於中華民國八十九年八月二十四日台灣
高等法院第二審判決（八十九年度重上字第九九號），提起上訴，本院判決如左：
    主  文
原判決廢棄，發回台灣高等法院。
    理  由
本件上訴人榮泰工程有限公司法定代理人陳永亮，於民國八十九年九月二十二日提起
第三審上訴後之八十九年九月二十五日，其公司組織、名稱雖變更為榮泰工程股份有
限公司，法定代理人變更為王智良，有公司變更登記表在卷可稽，惟其公司原法定代
理人於上訴時，委任有訴訟代理人呂達勇律師，有委任書足憑，依民事訴訟法第一百
七十三條前段規定，本件訴訟程序自不因公司法定代理人變更而當然停止，合先說明
。
次查被上訴人主張：被上訴人與上訴人於八十三年一月五日就上訴人承包訴外人台灣
省鐵路局（下稱鐵路局）山線竹南至豐原間改線與雙軌工程之西坑尾隧道工程，另行
簽訂工程承攬合約，由被上訴人為部分工程之次承攬，約定工程總價為新台幣（下同
）三千零七十九萬七千二百五十三元。嗣雙方又依合約第十一條及第十二條約定，追
加部分工程，同時約定新追加之工程，以鐵路局給付上訴人報酬之百分之八十二點五
作為雙方約定之報酬額，此外，並約定上訴人另行補貼被上訴人三百萬元。被上訴人
承攬之工程及追加之工程，均已經鐵路局驗收合格，被上訴人乃就上開承攬報酬合計
四千五百五十五萬九千六百三十八元，加上上訴人同意另行補貼被上訴人之三百萬元
，及上訴人同意補貼之保險金額二百零五萬元，總計五千零六十萬九千六百三十八元
，扣除上訴人已給付被上訴人之金額四千三百零四萬七千二百九十四元後，其餘金額
計七百五十六萬二千三百四十四元，依約向上訴人請求給付，上訴人竟拒不給付等情
。爰依承攬法律關係，求為命上訴人如數給付及加計法定遲延利息之判決（第一審判
命上訴人給付六百四十萬四千六百二十九元本息，駁回被上訴人其餘之請求，被上訴
人就其敗訴部分未聲明不服）。
上訴人則以：本件原合約總價為三千零七十九萬七千二百五十三元，另修改工程補貼
款為三百萬元，三次追加工程款合計為一千三百五十三萬七千八百一十四元，因尚未
驗收，均以百分之九十五計算應付款項，另扣除上訴人代被上訴人施作及修繕費用二
十九萬八千六百元後，被上訴人可領之金額為四千四百六十六萬九千七百十四元，而
上訴人已付給被上訴人合計四千六百九十六萬三千六百六十五元，被上訴人不得再請
求給付等語，資為抗辯。
原審維持第一審所為上訴人敗訴部分之判決，駁回其上訴，無非以：被上訴人起訴時
請求包括保險補貼款二百零五萬元，惟於八十六年十月八日第一審言詞辯論期日當庭
撤回該部分請求，嗣經再開辯論後，復追加請求該二百零五萬元部分，上訴人於訴之
追加無異議，而為本案之言詞辯論，應視為同意追加。被上訴人主張兩造於八十三年
一月五日就上訴人承包鐵路局山線竹南至豐原間改線與雙軌工程之西坑尾隧道工程，
另行簽訂工程承攬合約，由被上訴人為部分工程之次承攬，約定工程總價為三千零七
十九萬七千二百五十三元，嗣雙方又另行追加工程三次，上訴人並同意補貼被上訴人
三百萬元，被上訴人所承攬之工程及另行追加之工程，均己經鐵路局驗收合格，第一
次追加工程款為一百三十二萬零四百二十三元、第二次追加工程款為三百零九萬五千
五百二十二元之事實，已據其提出工程承攬合約書、存證信函、工程說明單、臺灣省
鐵路管理局發包工程分期計價單、工程請款單為證，且為上訴人所不爭執，應認被上
訴人之主張為可採信。依被上訴人提出之郵局第二三一三號存證信函，及上訴人所提
給付憑據中「八十三年二月七日請款單」、「八十三年十一月十九日請款單」、「八
十三年十一月三十日請款單」三紙分別載明「保險費一二○萬」、「保險理賠六○萬
」及「保險理賠二十五萬」，足見上訴人確有同意給付保險補貼款共計二百零五萬元
予被上訴人，並已實際給付，上訴人再將之列為給付工程款之總額（見一審判決附表
一），尚有不當，應予扣除。依兩造不爭執之工程合約第五條有關付款辦法之約定：
「依業主估驗之日期數量為基準，按完成工程之價值計付百分之九十五，餘百分之五
為保留款，俟全部工程完工經業主驗收合格後一次付清。」，計算付款金額應以估驗
金額為準，上訴人提出之如第一審判決附表一第一項第(三)款所載為估驗金額，與原證
四工程說明單最末一頁「第三次變更設計追加」估驗金額欄所載相同，兩造間第三次
追加工程款自應以估驗金額所載之九百十二萬一千八百六十九元為準，則三次追加工
程款總計應為一千三百五十三萬七千八百一十四元。原契約總價部分，被上訴人主張
為三千四百零三萬九千一百八十九元，上訴人則抗辯為三千零七十九萬七千二百五十
三元。查依系爭工程承攬合約書第十二條約定，上訴人除應給付被上訴人另行增加承
作之工程修改補貼三百萬元外，尚含原鐵路局計價部份。此觀系爭工程承攬合約書第
十二條明定：「………隧道北口里程K133+113至K133+153部份，由乙方（即被上訴人
）負責修改承作，除原鐵路局計價部份外，甲方（即上訴人）另貼補新台幣參佰萬元
正………」，及原證四工程說明單（第一至三頁）記載工程款合計為三千四百零三萬
九千一百八十九元，即足明瞭，復又經證人譚本榮到場結證屬實。上訴人抗辯無「原
鐵路局計價部份」之承攬報酬給付義務，要無可採。惟依兩造之工程合約第五條有關
付款辦法之約定，既以估驗金額為準，兩造原合約總價應為依原證四工程說明單第三
頁估驗金額所載之三千三百一十五萬一千零三十三元。又兩造於八十三年一月五日簽
訂系爭承攬合約書後，另於八十三年十二月五日增訂第十二條約明：「甲乙雙方於十
二月五日八十三年協調隧道北口里程K133+113至K133+153部分，由乙方負責修改承作
，除原鐵路局計價部份外，甲方另貼補新台幣三百萬元正（每公尺七萬五千元正）按
實作數量計價撥款。」。其所謂「除原鐵路局計價部份外，……………按實作數量計
價撥款」等語，當事人真意為何，兩造互有爭執。上訴人雖抗辯所謂「除原鐵路局計
價部分外」，僅指依兩造原合約由被上訴人承作之133K+135-153下半部之部分，依原
合約按鐵路局之估驗數量計價等語，然查被上訴人修改承作之範圍（133K+133-153上
半部），與被上訴人原承攬範圍（133K+115-153下半部）不同，而被上訴人原承攬部
分之計價方式，早於簽訂契約時即已明定，兩造嗣後另行約定修改承作不同範圍之工
程，又何需就被上訴人原先承攬工程之計價方式再為約定。所謂「除按原鐵路局計價
部分」外，應係指被上訴人修改承作之部分，因此部分並非被上訴人原先承作之工程
範圍，故有必要再予明白約定，上訴人此部分抗辯尚非可採。就上訴人已付之工程款
金額部分，上訴人抗辯已給付工程款四千六百九十六萬三千六百六十五元，被上訴人
則主張為四千三百零四萬七千二百九十四元。查上訴人支出之工程款金額固據提出請
款單二冊及清單一份為證，惟其中列載自八十二年八月二十三日起至同年十二月二十
日止之請款單八筆，金額共三百九十六萬三千八百九十元，其單價皆記載為三百二十
元，與本件被上訴人開挖隧道每一立方公尺單價為七百八十四元不同，且均係於八十
三年一月五日簽訂系爭工程合約前之請款單，足見該部分係上訴人給付訴外人鄭正宗
工程款之憑證，與本件被上訴人請求無涉，上開請款單所列之總金額三百九十六萬三
千八百九十元，應從上訴人給付之總金額四千六百九十六萬三千六百六十五元中扣除
。另保險補貼款二百零五萬元部分，被上訴人已表示撤回此項保險補貼款之請求，上
訴人將之列為已給付工程款之總額，尚有不當，此部分亦應扣除，故上訴人已給付之
工程款應為四千零九十四萬九千七百七十五元。兩造之合約工程款為三千三百一十五
萬一千零三十三元，工程進行中追加工程之工程款為一千三百五十三萬七千八百一十
四元，合計總工程款為四千六百六十八萬八千八百四十七元，依合約書第五點以百分
之九十五計付，應為四千四百三十五萬四千四百零四元，再加修改工程補貼款三百萬
元，合計為四千七百三十五萬四千四百零四元，此即為被上訴人所得請求之金額，扣
除上訴人已給付之工程款四千零九十四萬九千七百七十五元後，被上訴人得請求之工
程款為六百四十萬四千六百二十九元。被上訴人依承攬之法律關係，請求上訴人給付
六百四十萬四千六百二十九元及其法定遲延利息，洵屬正當，應予准許等詞，為其判
斷之基礎。
查原判決理由一方面認系爭工程承攬合約書增訂第十二條約明，被上訴人修改承作之
範圍為里程一百三十三公里一百十三公尺至一百五十三公尺部分；一方面又認被上訴
人修改承作之範圍為一百三十三公里一百三十三公尺至一百五十三公尺上半部，前後
已顯有矛盾（參見原判決第十二頁第八、九行及十三頁第五行）。且原判決認定被上
訴人原承攬範圍為一百三十三公里一百十五公尺至一百五十三公尺下半部（原判決第
十三頁第五、六行），亦未說明其認定之依據。而上開被上訴人原承攬之範圍與契約
增訂第十二條被上訴人修改承作之範圍，究竟各在何處，乃涉及原契約總價金額之多
少（即第一審判決附表一所示工程總價第一欄之金額），兩造就此部分金額多少，又
互有爭執，原審未詳加調查審酌，遽為不利於上訴人之認定，自嫌速斷。又原判決理
由一方面認被上訴人起訴時，有請求保險補貼款二百零五萬元，其後撤回該部分請求
，復又追加請求，並經視為上訴人同意該部分之追加；惟又認被上訴人已撤回此項保
險補貼款之請求，因而將此二百零五萬元保險補貼款，自上訴人所抗辯之已給付工程
款總額中予以扣除（原判決第四頁第六至九行及第十一頁第六、七行），其理由前後
亦見矛盾。次查原判決認上訴人所提出之請款單（外放證物袋），其中八十二年八月
二十三日起至同年十二月二十日止之八筆，金額合計三百九十六萬三千八百九十元部
分，係上訴人付與訴外人鄭正宗工程款之憑證，與被上訴人之請求無涉，因而將此部
分金額，自上訴人所抗辯之已給付工程款總額中予以扣除。惟查上開八筆請款單，其
中第一至第七筆之請款單，其簽名領款人均記載為被上訴人，該部分金額如確係由被
上訴人簽名具領，為何上訴人付與鄭正宗之工程款由被上訴人具領，為何該部分金
額與系爭工程款無關，原審未說明其理由，亦屬判決不備理由。上訴論旨，指摘原判
決不當，求予廢棄，非無理由。
據上論結，本件上訴為有理由，依民事訴訟法第四百七十七條第一項、第四百七十八
條第一項，判決如主文。
中      華      民      國    九十一    年      五      月    二十四    日
                              最高法院民事第二庭
                                  審判長法官  曾  桂  香
                                        法官  劉  延  村
                                        法官  劉  福  聲
                                        法官  黃  秀  得
                                        法官  許  澍  林
      右正本證明與原本無異
                                              書  記  官
中      華      民      國    九十一    年      六      月      四      日
